最高法院刑事判決　　　　　　　　　　　　　　　九十三年度台上字第二二四六號
　　上　訴　人　乙○○
　　被　　　告　丙○○
　　　　　　　　甲○○
右上訴人因自訴被告等誣告案件，不服台灣高等法院台南分院中華民國九十二年十二
月三十一日第二審更審判決（九十二年度重上更(七)字第三八０號，自訴案號：台灣台
南地方法院八十三年度自字第一一三號），提起上訴，本院判決如左：
    主  文
原判決撤銷，發回台灣高等法院台南分院。
    理  由
本件原判決以上訴人乙○○在第一審自訴意旨略稱：被告甲○○於民國八十一年九月
十日，與上訴人已分居二年餘之配偶黃枝柳訂立承諾書、同意書、債權讓渡書及切結
書，又於八十二年四月二十八日訂立同意書，同年四月二十九日書立不動產買賣契約
書，嗣後虛偽違法辦理將原屬上訴人所有，而登記為黃枝柳名義之坐落台南市○○路
○段二七九號房屋及基地所有權，移轉登記為甲○○所有。被告甲○○與其夫即被告
丙○○（下稱被告等二人），明知上訴人始終未參加黃枝柳與被告等二人雙方借款及
不動產買賣契約之訂立與過戶事宜，竟虛構事實，欲使上訴人受刑事處分，由甲○○
於八十二年八月九日，向台灣台南地方法院檢察署提出刑事告訴，指控上訴人與黃枝
柳共同詐欺，嗣經偵查後認為罪嫌不足，而獲不起訴處分，雖經再議，仍駁回其再議
確定。甲○○與黃枝柳所訂上開承諾書及切結書之日期，係八十一年九月十日，均在
上訴人與黃枝柳訂立離婚協議書之前，甲○○竟時空顛倒，捏稱：黃枝柳持該離婚協
議書向甲○○借款，致甲○○不疑而借款給黃枝柳云云，顯與事實不符。被告丙○○
執業代書，前開不動產所有權移轉登記手續，均由丙○○辦理，丙○○對於該離婚協
議書是否有效，當無不知之理，竟與甲○○共同提出告訴，指控上訴人與黃枝柳以虛
偽簽訂之離婚協議書，共同向甲○○詐欺，顯然與事實相悖。被告等二人所提出之八
十一年九月十日之同意書、承諾書、切結書、債權讓渡同意書、八十二年四月二十九
日之不動產買賣契約書、八十二年六月四日之土地登記申請書、八十二年五月三日之
公證請求書（八十二年度公字第二二四五八號）、八十二年五月十四日之公證請求書
（八十二年度公字第二二八三四號）等文書之內容，有二種不同之「黃枝柳」印文，
乃被告等二人擅自盜用偽填，均有盜用印鑑及偽造文書之嫌，因認被告等二人共同涉
犯刑法第一百六十九條第一項、第二項之誣告罪嫌云云。經審理結果，認不能證明被
告等二人犯罪，因而維持第一審諭知其二人均無罪之判決，駁回上訴人之第二審上訴
，固非無見。
惟按：(一)、判決書所載之證據及其說明之理由，均須與卷內之證據資料相適合，否則
即屬證據上之理由矛盾。原判決以「核閱被告甲○○於八十二年八月九日向檢察官提
出告訴，指控乙○○及黃枝柳涉犯詐欺罪嫌（台灣台南地方法院檢察署八十二年度偵
字第九０一八號），所提之告訴狀內容僅記載：『緣被告黃枝柳向告訴人（即本件被
告甲○○）要約出賣伊夫（即本件上訴人乙○○）所有之土地及其上建物……伊並提
出離婚協議書乙件，指明該協議書所載第二條……保證伊已與夫離婚，取得該屋所有
權，得以（告訴狀誤寫為『已』）出賣，告訴人即同意購買之，且陸續支付該屋借款
之本金及利息……詎過戶登記辦妥後，乙○○、黃枝柳竟拒絕交付房屋，告訴人始知
受騙』等文字，已經非常明確指稱是『移轉（上開不動產所有權）之前出示該離婚協
議書』，並無隻字片語指訴為借款時出示，亦無提及該離婚協議書與八十一年九月十
日書立承諾書、切結書以借款有何關連，此有該告訴狀影本一份附卷可按（重上更(四)
卷第一九二至一九四頁）。上訴人之指訴與此並不相符，顯見甲○○、丙○○並無向
檢察官告訴『信賴離婚協議書而貸予鉅資』之真意」等由，資為其認被告等二人均無
誣告犯意之主要論據之一（見原判決第十二至十三頁，理由五(二)3.之）。然依卷內
資料，被告甲○○前向台灣台南地方法院檢察署告訴上訴人詐欺案件（八十二年度偵
字第九０一八號），於檢察官偵查中，曾於八十二年十月二十六日提出補充告訴理由
狀，指稱：「被告黃枝柳與伊夫即被告乙○○，二人先共同偽簽離婚協議書……，嗣
由黃枝柳持該離婚協議書向告訴人（指甲○○）捏稱伊已取得該屋所有權而向告訴人
借錢」等語（見重上更(四)卷第一九五至一九七頁）；另於該詐欺案件經檢察官為不起
訴處分後，被告甲○○不服，於八十三年一月二十六日提出聲請再議狀，載稱：「本
案係被告黃枝柳與伊夫即被告乙○○，夥同簽立離婚協議書，並載明乙○○願拋棄兩
棟房屋所有權予黃枝柳，嗣由黃枝柳持該協議書向告訴人捏稱已取得該屋為保證，用
以向告訴人借錢……」等詞（見原審卷第一三五頁反面至第一三六頁）。原判決置各
該補充告訴理由狀及聲請再議狀於不論，遽以被告等二人「並無隻字片語指訴為（黃
枝柳向伊等）借款時出示（上開離婚協議書）」云云，而為有利於被告等二人之論斷
，顯與卷證資料不相適合，難謂無證據上理由矛盾之違法。(二)、當事人聲請調查之證
據，如與本案之待證事實無重要關係者，事實審法院固可予以駁回，毋庸為無益之調
查。若於事實確有重要關係，而又非不易調查或不能調查者，則為明瞭案情起見，自
應盡調查職責，踐行調查之程序。原判決採信被告等之辯解，認前揭甲○○與黃枝柳
二人之間，於八十二年四月二十九日訂立之不動產買賣契約（見重上更(五)卷(二)第一二
九頁所附彩色影印本）並非偽造等情。然查上訴人於原審審理中，指稱：上開買賣契
約書確係被告等二人與林文英共同偽造，林文英經台灣台南地方法院檢察署檢察官提
起公訴（八十四年度偵字第五三七一號）後，已由原審法院另案認定其三人為共同正
犯，於九十二年十二月五日判處林文英以共同偽造私文書罪刑在案等語（九十二年度
重上更(二)字第一一五號），並提出原審法院上開判決影本及聲請調取該案卷內之證據
資料為證（見原審卷第一七０至一八三頁陳報狀，及第一一七至一一九頁聲請調查證
據狀暨所附證據清單第三十二至四十四頁）。原判決就林文英偽造文書案件內，不利
於被告等二人之訴訟資料，何以不足為不利於被告等二人之認定，並未斟酌論述；對
於上訴人聲請調查之上開證據未予調查，又未認其無調查之必要而以裁定駁回之，或
於判決理由內說明無調查必要之理由，率行判決，併有調查職責未盡及判決理由不備
之違法。上訴意旨執以指摘，非無理由，應認原判決仍有撤銷發回之原因。
據上論結，應依刑事訴訟法第三百九十七條、第四百零一條，判決如主文。
中　　　華　　　民　　　國　　九十三　　年　　　四　　　月　　 三十 　　日
                              最高法院刑事第九庭
                                  審判長法官  林　增　福
                                        法官  邵　燕　玲
                                        法官  陳　世　雄
                                        法官  惠　光　霞
                                        法官  謝　俊　雄
      右正本證明與原本無異
                                              書  記  官
中　　　華　　　民　　　國　　九十三　　年　　　五　　　月　　　五　　　日
                                                                        Ｅ
